【裁判字號】    89,訴,2525
【裁判日期】    900731
【裁判案由】    確認抵押權不存在
【裁判全文】
臺灣臺北地方法院民事判決  八十九年度訴字第二五二五號
    原      告  乙○○○
    被      告  丁○○
    訴訟代理人  丙○○
                甲○○
右當事人間請求確認抵押權不存在等事件，本院判決如左：
    主      文
原告之訴駁回。
訴訟費用由原告負擔。
    事      實
甲、原告方面：
一、聲明：
（一）確認被告對於坐落台北市○○區○○段四小段二八九地號、地目建、面積五八
      三九平方公尺、應有部分八六○○二分之二九一之土地，及其上一六二五建號
      、門牌號碼台北市○○○路○段一○三巷一號之一建物（下稱系爭房地），於
      民國八十六年九月三日，由台北市松山地政事務所登記字號為松山字第一七七
      三三－○號所為設定、存續期間自八十六年八月十三日至八十七年四月十二日
      止，本金最高限額新台幣（下同）八十五萬六千二百四十八元之抵押權（下稱
      系爭最高限額抵押權）不存在。
（二）被告應將前開抵押權登記予以塗銷。
二、陳述：
（一）原告前於八十六年八月間，與訴外人丙○○就前為原告所有之系爭房地（現已
      業經台灣台北地方法院八十七年度民執丑字第三○五六號執行事件拍賣），訂
      立買賣契約，詎訴外人丙○○竟未經原告同意，擅就系爭房地為被告丁○○設
      定系爭最高限額抵押權，實則原告與被告素不相識，原告未曾對被告負有任何
      債務，系爭最高限額抵押權存續期間已屆滿，根本無該最高限額抵押權所擔保
      之債權存在，被告竟於上開本院八十七年度民執丑字第三○五六號拍賣抵押物
      強制執行事件中，聲明就原告有九十二萬四千四百十九元之債權，基於為系爭
      最高限額抵押權人，得就系爭房地拍賣所得價金優先受償，顯已侵害原告之權
      利，為此，原告訴請（I）確認被告就系爭房地上設定之系爭最高限額抵押權
      不存在；（II）確認被告就系爭房地上設定之系爭最高限額抵押權所擔保之債
      權不存在；（III）被告應將前開抵押權登記予以塗銷；（Ⅳ）台灣台北地方法
      院八十七年度民執丑字第三○五六號拍賣抵押物強制執行事件，就原告系爭房
      地拍賣所得價金，不准被告以九十二萬四千四百十九元之債權，列為分配表中
      之債權，優先受償（按原告訴之聲明（II）、（Ⅳ）之部分，業經台灣士林地
      方法院八十八年度訴字第七一號、台灣高等法院八十九年度上易字第三四一號
      判決原告敗訴確定）。
（二）兩造間並無任何債權債務關係存在，本件為訴外人丙○○與原告間就系爭房地
      所為之買賣行為，訴外人丙○○因知悉原告目不識丁，乃串通代書假借名義，
      未經原告確認而變造不實之抵押權設定登記，原告僅實得買賣定金一千五百元
      而已，又落得官司纏身，財務損失甚鉅，均係因訴外人丙○○不願履行買賣契
      約書約定繳交購屋價款所致。
三、證據：提出本院民事執行處通知、不動產買賣契約書、收據、土地登記申請書、
    預告登記同意書、呈報狀、陳述意見狀、存證信函、土地及建物登記謄本等件為
    證。
乙、被告方面：
一、聲明：駁回原告之訴。
二、陳述：
（一）被告已合法取得系爭房地上所設定之系爭最高限額抵押權：被告之母即訴外人
      丙○○，代被告與原告於八十六年八月十三日就系爭房地簽立不動產買賣契約
      書面，且依契約書第二條附註：「本約成立同時，乙方（乙○○○）同意甲方
      （丙○○）付第二次款時，同時辦理反設定預告登記」，及其第五條：「辦理
      產權移轉登記時，有關權利人名義，得由甲方自定，乙方絕無異議。」，及預
      告登記同意書所載「所有權全部建物乙棟於民國八十六年八月十三日預約賣渡
      於丁○○為保全該土地與房屋權利移轉登記請求權，茲同意於未辦理所有權移
      轉登記前，本不動產不再作其他處分，願即日起同意向地政機關申辦預告登記
      。」，原告同意就系爭房地設定抵押權以擔保買賣契約之履行並辦理預告登記
      ，權利人亦可由丙○○指定，而被告即經母親丙○○指定而登記為抵押權人，
      自已合法取得系爭最高限額抵押權。
（二）系爭最高限額抵押權所擔保之債權存在：訴外人丙○○與原告簽立契約書後，
      依買賣契約第二條附註及第五條，指定被告為不動產移轉登記之「所有權人」
      及設定抵押權之「權利人兼債權人」，原告均「同意」，被告遂託由母丙○○
      依買賣契約之約定繳交原告價金，並代原告向合庫清償貸款債務，計被告已因
      本筆買賣而共支出價金計九十二萬四千四百十九元，均係被告電匯九十九萬元
      給乃母丙○○之款（被告於（１）3.18.寄五萬元與乃母丙○○（２）4.12.
      寄款五萬元（３）9.16.寄款五萬元（４）4.10.寄款三萬元（５）5.5.寄
      款六萬元（６）8.15.寄款六十萬元（７）11.寄款十五萬元，計九十九萬
      元，可參台北銀行存款明細帳八紙及台北銀行中山分行丙○○活期儲蓄存款存
      摺），亦有不動產買賣契約書、預告登記同意書、交款備忘錄、合庫放款收入
      傳票、土地建物扺押權設定契約書等可稽，所有資料均經原告同意蓋章後，始
      委託證人代書甲○○辦理設定最高限額抵押權八十五萬六千二百四十八元之登
      記，因此，系爭最高限額抵押權所擔保之主債權既存在且並無消滅，原告自不
      得主張塗銷。
（三）被告之主張核與證人之證述相符：被告主張「原告確實收到買賣價金六十一萬
      三千五百四十元及代原告繳銀行貸款二十六萬九千二百八十元，原告始同意辦
      理設定抵押權八十五萬六千二百四十八元之登記，故被告對原告所有如附表之
      不動產設定抵押權，確有八十五萬六千二百四十八元之債權存在。」，核與證
      人甲○○代書稱：「契約的內容有經過雙方看過，原告的兒子也有幫忙看，所
      以才簽名，也付了五千元代書費」「到了八月十五日大家又到合庫要還合庫債
      務，還了撤封的錢，大約五十六萬六千九百四十一元，是被告代原告償還，以
      便合庫先撤銷扣押，到八月二十八日合庫撤銷查封，我們才在九月三日辦理抵
      押權登記，但抵押權設定契約書是在八月十五日於合庫寫好經雙方同意蓋章，
      原告也有同意設定抵押之意思」（可參台灣士林地方法院八十八年度訴字第七
      一號卷九三頁背面）「當時契約乙○○○當場簽名，他兒子也有在場，本件買
      主是丙○○，不過事實上是丁○○要買的，委託丙○○買的，沒有委託書，不
      過因當時丁○○沒有在場，簽約時，看誰在場，就簽誰的，但當時有說要以丁○○名義買的，契約第五條也有規定權利人可以由買方制定」「當時有說以丁○○名義，雙方有同意，只是沒有寫進去」「當時是在合庫支庫簽約，簽約時
      ，付了五千元，後來代替付欠銀行款項六十多萬元，有銀行單據為証，乙○○○都有簽名並蓋章」「簽約是在合庫二樓簽的，同意書內容是我寫的，當場有
      給雙方看，當時乙○○○也有帶一個代書到場，代書看過了認為沒有問題，同
      意才簽名並蓋章」（可參台灣高等法院八十九年度上易字第三四一號卷8.11.
      準備程序筆錄）；及證人王素貞代書稱：「大約在前年原告告訴我，他的房子
      要被合庫第二次拍賣．．．後來丙○○才以她女兒丁○○名義買．．．所以丙○○要求設定抵押權，以做為保障，後來被告是繳清合庫六十萬元後，才辦理
      設定，事後被告還有償還銀行之貸款，到目前繳了一百萬元」（參上述八十八
      年度訴字第七一號卷一一一頁）「銀行貸款六十多萬元，簽約金五千元還是我
      先拿出來的借給丙○○，還有其他，共九十多萬元」（參台灣高等法院八十九
      年度上易字第三四一號卷8.11.準備程序筆錄）；並證人即合庫業務員鄭宮聖
      稱：「原來是原告之先生向我們合庫借錢，由原告提供擔保物，後來借款遲延
      不能清償，我們請求拍賣擔保物，原告攜同被告自行來庫，表示被告願買受擔
      保物，代償積欠借款，事後被告也有來償還，我們聲請拍賣之執行費用及訴訟
      費用」「被告共代原告償還多少錢？連同執行費用三萬多元，共代償了八十幾
      萬元」（參八十八年度訴字第七一號卷一一九頁）「原告對證人之話無意見」
      （參同前卷一二○頁背面）。證人即合庫業務員黃智惠稱：「我從鄭宮聖手上
      接辦業務後，在八十六年八月時被告已經償還合庫訴訟費用及執行費用以及八
      十六年八月止之本息，在我接辦後，被告也有繳納本息至八十七年一月總共被
      告償還的金額為八十三萬二千九百四十元」（參同前卷一二一頁）「原告對証
      人之話無意見」（參同前卷一二一頁）等語均相符合，足證被告主張已繳付原
      告部分價金及代原告繳銀行貸款，原告並同意以被告名義買房並登記為所有權
      人及設定抵押權以保權益，因此，被告確有系爭最高限額抵押權所擔保之債權
      存在，原告請求塗銷系爭最高限額抵押權登記，自無理由。
（四）依兩造買賣契約第二條第三款約定：「第三次款新台幣二百萬元正於本約成立
      起半年內，甲方可辦過戶時付清（同時乙方應負責清償二胎利息部分由乙方負
      責繳納）」，而因原告未提出房屋稅單及印鑑證明三份（伊僅提出一份）等資
      料，致使被告無法辦理所有權移轉登記，且系爭房地嗣已被第二順位抵押權人
      即訴外人合庫聲請查封拍賣，被告尤無法辦理所有權移轉登記，此皆因原告不
      履行契約之故，因此，被告依約自無給付該第三次款二百萬元之義務，係原告
      違約，並非被告違約。
三、證據：提出系爭房地及最高限額抵押權登記標示附表、不動產買賣契約書、預告
    登記同意書、收據、交款備忘錄、合庫放款收入傳票、土地建物抵押權設定契約
    書、台北銀行存款明細帳、存摺、台灣高等法院筆錄、存證信函、解除契約通知
    書、認證書及送達回證、台灣高等法院八十九年度上易字第三四一號判決書等件
    為證，並聲請訊問證人王素貞、甲○○。
丙、本院依職權調取台灣高等法院八十九年度上易字第三四一號、台灣士林地方法院
    八十八年度訴字第七一號全案卷宗。
    理      由
一、本件原告原係於八十七年十一月二十六日向台灣士林地方法院起訴請求（I）確
    認被告就系爭房地上設定之系爭最高限額抵押權不存在；（II）確認被告就系爭
    房地上設定之系爭最高限額抵押權所擔保之債權不存在；（III）被告應將前開抵
    押權登記予以塗銷；（Ⅳ）台灣台北地方法院八十七年度民執丑字第三○五六號
    拍賣抵押物強制執行事件，就原告系爭房地拍賣所得價金，不准被告以九十二萬
    四千四百十九元之債權，列為分配表中之債權，優先受償，經該院於八十八年十
    二月二十日將原告訴之聲明（I）、（III）部分之訴訟移送至本院，另原告訴之
    聲明（II）、（Ⅳ）部分之訴訟，則業經台灣士林地方法院八十八年度訴字第七
    一號、台灣高等法院八十九年度上易字第三四一號判決原告敗訴確定，是本件本
    院審理之範圍，僅包括原告訴之聲明請求確認被告就系爭房地所設定之系爭最高
    限額抵押權不存在，及被告應將該抵押權登記予以塗銷之部分，合先敘明。
二、原告起訴主張：原告本與訴外人丙○○就原告所有之系爭房地訂立買賣契約，詎
    訴外人丙○○未經原告同意，擅就系爭房地設定第三順位最高限額八十五萬六千
    二百四十八元之抵押權予被告丁○○；實則原告與被告素不相識，被告並非契約
    當事人，原告更未曾對被告負任何債務，而系爭最高限額抵押權之存續期間已於
    八十七年四月十二日屆滿，根本無所謂最高限額抵押權所擔保之債權存在，被告
    竟於本院八十七年度民執字第三○五六號拍賣抵押物強制執行事件中，聲明就原
    告所有財產拍賣所得價金，以九十二萬四千四百十九元之債權，列入分配表中優
    先受償，顯已損害原告之權利，爰求為確認被告就系爭房地所設定之系爭最高限
    額抵押權不存在，及被告應將該抵押權登記予以塗銷等語。被告則以：被告伊母
    丙○○代被告與原告就系爭房地簽訂買賣契約書，且依契約書第二條附註及第五
    條之約定，原告同意就系爭房地設定最高限額為八十五萬六千二百四十八元之第
    三順位抵押權及辦妥預告登記，抵押權人亦可由丙○○指定，以茲擔保買賣契約
    之履行，故被告即經由丙○○指定而登記為抵押權人，自屬合法取得系爭最高限
    額抵押權；又原告已收受被告經由丙○○交付之價金計九十二萬四千四百十九元
    ，包括依買賣契約已支付之部分價金及代原告清償訴外人合庫貸款之金額，則被
    告對原告有九十二萬四千四百十九元之債權存在，而其中八十五萬六千二百四十
    八元即屬系爭最高限額抵押權所擔保，既有系爭最高限額抵押權擔保之債權存在
    且無消滅情事，原告訴請塗銷自無理由等語，資為抗辯。
三、原告主張與訴外人丙○○就系爭房地簽立買賣契約書，嗣系爭房地經設定最高限
    額八十五萬六千二百四十八元之第三順位抵押權予被告，後系爭房地因遭第二順
    位抵押權人合庫聲請查封拍賣，被告即以九十二萬四千四百十九元之債權，就本
    院八十七年度民執字第三○五六號拍賣抵押物強制執行事件聲明參與分配之事實
    ，有卷附不動產買賣契約書、土地及建物登記謄本、本院民事執行處通知、系爭
    房地及最高限額抵押權登記標示附表等件為證，且為被告所不爭執，此部分之事
    實，堪信為真實。爰兩造爭執之重點在於（一）被告是否業已合法取得系爭最高
    限額抵押權？（二）系爭最高限額抵押權所擔保之債權是否存在？茲分別論述如
    後：
（一）被告主張伊業已合法取得系爭最高限額抵押權，惟為原告所否認，稱伊係與訴
      外人丙○○簽立買賣契約，乃訴外人丙○○未經伊同意，擅就系爭房地為被告
      設立系爭最高限額抵押權云云，經查：
  １、被告就其所稱曾匯予訴外人丙○○七筆款項計九十九萬元，用以支付系爭房地
      買賣價金乙節，業據被告提出原告不爭執真正之台北銀行存款明細及存款存摺
      可稽；又證人即代書甲○○在本院結證稱：「因系爭房地是國宅，買的人要符
      合是台北市民的資格，住滿半年，而被告是住在板橋市，所以契約第二條的第
      五項後面，註明說產權移轉到丙○○名下，付清尾款，並在備註欄記載，本約
      成立同時，原告同意丙○○付第二次款時，同時辦理反設定預告登記，為了保
      障買方之權利才設定的，因為辦所有權移轉登記比較慢」「第二次付款清償合
      庫之利息，合庫才撤封，被告才辦理反設定登記即抵押權登記，簽立買賣契約
      書乙○○○四字都是原告自己寫的，當時丙○○就有說房子要過戶給被告，原
      告也同意，實際上是被告要買房子」等語，另在台灣高等法院八十九年度上易
      字第三四一號案件中亦結證稱：「因本件房屋是國宅，承買人必須設籍於台北
      市，而丁○○戶籍設於板橋，所以契約上有規定，等過了六個月後丁○○遷入
      戶籍，再移轉登記給她，而當時乙○○○房子已被合庫查封要被拍賣，為了保
      障債權人之權益，才設定第三順位抵押權」等語（見該院卷第七十一頁）；再
      證人即買賣契約介紹人王素貞在本院結證稱：「原告說他的房子遭拍賣，經我
      介紹找到丙○○，所有匯款都是被告付的，契約書跟同意書都有給原告看，原
      告的兒子也有看過，原告還說他不會後悔」等語，另在台灣高等法院八十九年
      度上易字第三四一號案件中證稱：「本件房子是我介紹的，當時是乙○○○告
      訴我說有一間房子要被拍賣，拜託我找買主，我說拍賣太可惜了，我就找到丁○○，因他住板橋，就以他母親名義出名訂約，後來還是我代丁○○將戶籍遷
      入台北市，丁○○代乙○○○還完合庫欠款之後，現乙○○○就不願辦移轉登
      記」等語（見該院卷第七十二頁）；另徵諸卷附預告登記同意書內載明系爭房
      地「於八十六年八月十三日預約賣渡於『丁○○』，為保全該土地與房屋權利
      移轉登記請求權，茲同意於未辦理所有權移轉登記前，．．同意向地政機關辦
      理預告登記」等語，而抵押權設定契約書亦載明「本設定抵押權係買賣本標的
      物之保障而辦理設定」等語，則系爭房地買賣契約之實際買受人應為被告，訴
      外人丙○○僅係代被告出面訂約，並為保障買賣契約之履行，而約定在所有權
      移轉登記前，辦理抵押權登記，此亦為原告所明知之事實，當已足認定。
  ２、又依前述卷附買賣契約書第二條附註既約定：「本約成立同時，乙方（賣方）
      同意甲方（買方）付第二次款時，同時辦理反設定預告登記」，第五條約定：
      「辦理產權移轉登記時，有關權利人名義，得由甲方自定，乙方絕無異議」；
      及依前揭證人代書甲○○在本院結證稱：「原告同意丙○○付第二次款時，同
      時辦理反設定預告登記，為了保障買方之權利才設定的，因為辦所有權移轉登
      記比較慢，第二次付款清償合庫之利息，合庫才撤封，被告才會辦理反設定登
      記即抵押權登記」等情，亦足認縱認被告並非與原告訂立房地買賣契約時之當
      事人，亦已因上開約定，嗣經訴外人丙○○指定為房地所有權移轉登記名義人
      ，並得在移轉登記前登記為抵押權人，取得系爭最高限額抵押權。
  ３、綜上，被告抗辯稱伊業已合法取得系爭最高限額抵押權，應屬有據。
（二）被告主張系爭最高限額抵押權所擔保之債權存在且尚未消滅，原告不得主張塗
      銷，原告則稱伊與被告素不相識，抵押權存續期間已過，兩造從無任何債權債
      務關係，系爭最高限額抵押權無擔保之債權存在云云，惟查：
  １、被告就其主張曾經由丙○○交付原告買賣價金及代向合庫清償貸款計九十二萬
      四千四百十九元等情，業據被告提出原告所書立之收款備忘錄及合庫放款收入
      傳票為證，復經證人即代書甲○○在本院結證稱：「當時八十六年八月十三日
      在合庫長安支庫，除了我以外還有原告和她兒子及介紹人王素貞、丙○○，當
      時原告的房子已經被合庫查封要拍賣，所以在合庫簽約要還合庫多少錢，合庫
      再撤回拍賣的聲請」「原告同意丙○○付二次款時，同時辦理反設定預告登記
      ．．辦理所有權移轉於八十七年二月十三日起開始辦理，交屋日八十六年十月
      十三日，為了保障買方的權利才約定的」「八月十五日是第二次付款，付款陸
      拾萬零捌仟伍佰肆拾元，清償合庫的利息，合庫才撤封，被告才辦理反設定登
      記即辦理抵押權登記，設定的金額有加本金的二成，抵押權金額捌拾伍萬陸仟
      貳佰肆拾捌元．．那天是八十六年八月十五日，土地建物抵押權設定契約書權
      利人兼債權人也是經原告同意才寫被告的名字，被告總共付給原告玖拾貳萬肆
      仟肆佰壹拾玖元」等語，另在台灣士林地方法院八十八年度訴字第七一號案件
      中證稱：「契約的內容有經過雙方看過，原告的兒子也有幫忙看，所以才簽名
      ，也付了五千元代書費．．到了八月十五日大家又到合庫，被告代原告償還，
      以便合庫先撤銷扣押，到八月二十八日合庫撤銷查封，我們才在九月三日辦理
      抵押權登記，但抵押權設定契約書是在八月十五日於合庫寫好經雙方同意蓋章
      ，原告也有同意設定抵押之意思」等語（見該院卷第九十三頁）；又證人即介
      紹人王素貞在本院結證稱：「所有的匯款都是被告付的，簽約及每次付款時我
      都在場，第二次付款時原告有帶林代書一起來，第三次款應是二百萬元在辦理
      過戶時付清，但因原告不配合才沒有辦法辦理。」等語，另在台灣士林地方法
      院八十八年度訴字第七一號案件中證稱：「大約在前年原告告訴我，他的房子
      要被合庫第二次拍賣．．後來丙○○才以她女兒丁○○名義買．．所以丙○○
      要求設定抵押權，以做為保障，後來被告是繳清合庫六十餘萬元後，才辦理設
      定，事後被告還有償還銀行貸款」等語（見該院卷第一一一頁）；再證人即合
      庫業務員鄭宮聖亦在台灣士林地方法院八十八年度訴字第七一號案件中證稱：
      「原來是原告之先生向我們合庫借錢，由原告提供擔保物，後來借款遲延不能
      清償，我們請求拍賣擔保物，原告攜同被告自行來庫，表示被告願買受擔保物
      ，代償積欠借款，事後被告也有來償還我們聲請拍賣之執行費用及訴訟費用．
      ．被告連同執行費用三萬多元，共代償了八十幾萬元」等語，另證人即合庫業
      務員黃智惠則證稱：「我從鄭宮聖手上接辦業務後，在八十六年八月時被告已
      經償還合庫訴訟費用及執行費用以及八十六年八月止之本息，在我接辦後，被
      告也有繳納本息至八十七年一月，總共被告償還金額為八十三萬二千九百四十
      元」等語（見該院卷第一二○至一二二頁），而原告均對上開證言表示不爭執
      （見該院卷第九十三頁、一一一頁、二二二頁），則被告主張已因系爭房地買
      賣契約而支出部分價金及代被上訴人向合庫清償貸款計九十二萬四千四百十九
      元，並辦理系爭最高限額抵押權以茲擔保，應為有據。
  ２、被告業因買賣契約交付價金計九十二萬四千四百十九元，已如前述，惟因原告
      迄未依約將移轉系爭房地所有權登記所需證件交付被告，致無法辦理所有權移
      轉登記事宜，嗣於八十七年三月九日復因訴外人合庫聲請本院拍賣系爭房地，
      後經查封拍賣完畢，有本院民事執行處八十七年度民執丑字第三○五六號通知
      附卷可稽，而被告主張因原告未能依約完成所有權移轉登記及交付不動產之義
      務，被告於八十九年十一月十日以本院認證書，向原告表示解除系爭買賣契約
      ，該認證書嗣經原告收受，有存證信函、解除契約通知書、認證書及送達回證
      為憑，故被告再依民法第二百五十九條第二款規定，請求原告償還已受領之價
      金九十二萬四千四百十九元，後原告未能償還，被告即以上開價金債權而對系
      爭房地拍賣所得價金聲明參與分配，經以其中八十五萬六千二百四十八元為第
      三順位最高限額抵押優先債權，其餘為普通債權，列入分配表，計僅分得四十
      四萬二千六百五十一元等情，則據本院調閱各該案卷宗查核屬實，是系爭最高
      限額抵押權所擔保之債權存在之事實，當為無疑。
  ３、綜上，被告抗辯稱系爭最高限額抵押權所擔保之債權存在且尚未消滅，亦屬有
      據。
四、揆諸各節說明，原告起訴求為確認被告就系爭房地所設定之系爭最高限額抵押權
    不存在，及被告應將該抵押權登記予以塗銷，均無理由，應予駁回。
五、本件事證已臻明確，兩造其餘攻擊防禦方法及舉證，核與判決結果不生影響，不
    另一一論述，附此敘明。
六、據上綸結，本件原告之訴為無理由，依民事訴訟法第七十八條，判決如主文。
中      華      民      國    九十      年      七      月    三十一    日
                              民事第四庭  審判長  法    官
                                                  法    官
                                                  法    官
右為正本係照原本作成
如對本判決上訴，須於判決送達後廿日內向本院提出上訴狀
中      華      民      國    九十      年      七      月    三十一    日
~B法院書記官  袁以明


司法院資訊處製作；財團法人民間司法改革基金會備份。
